臺灣高雄地方法院民事判決　　　　　 100年度勞簡上字第12號
上　訴　人　郭貞雄
訴訟代理人　劉思龍律師
複代理人　　江大寧律師
被上訴人　　台灣中油股份有限公司
法定代理人　朱少華
訴訟代理人　蔡孟珊律師
複代理人　　吳晉賢律師
上列當事人間請求給付補償金事件，上訴人對於民國100 年1 月
27日本院99年度雄勞簡字第51號第一審判決提起上訴，本院於民
國100 年12月1 日言詞辯論終結，判決如下：
    主  文
上訴駁回。
第二審訴訟費用由上訴人負擔。
    事實及理由
一、上訴人起訴主張：銓敘部於民國57年7 月25日函修正「軍人
    、公務人員、勞工保險實務處理要點」第點項規定，對具有
    公務人員保險及勞工保險（下分別簡稱公保、勞保）雙重資
    格者得依自願辦理一次改保，上訴人為被上訴人公司之員工
    ，任職於被上訴人公司高雄營業處，於63年7 月1 人升任被
    上訴人公司分類四等人員，然因被上訴人公司所屬人事單位
    疏失，辦理改保時對於改保要件附加上開規定所無之年齡限
    制，致上訴人非因自願改投公保，而受有勞保與公保給付差
    額之損失。為此，被上訴人公司向經濟部請求辦理補償，行
    政院遂於88年12月6 日發函「所報中國石油公司分類三等考
    升四至六等非自願改投公保，再考升派用人員者，其改保後
    ，勞保權益之損失，建請於其退休、死亡時准予比照本院69
    年9 月19日台69人政肆字第22948 號函核定標準准予補償一
    案，准予照辦。」上訴人為非自願改投公保者，受有新臺幣
    （下同）278,639 元之勞保權益損失，曾數次請求被上訴人
    依上開函所示之補償原則（下稱改保補償原則），補償上訴
    人之損失，然遭被上訴人以上訴人係出於自願改保之人員，
    而拒絕列入補償對象，為此爰依僱傭契約之法律關係請求被
    上訴人公司給付上開補償金。並於原審聲明：被上訴人應給
    付上訴人新臺幣316,619 元，及自起訴狀繕本送達被上訴人
    之翌日起至清償日止，按年息百分之5 計算之利息。
二、被上訴人則以：銓敘部曾於57年7 月25日以（57）臺為特二
    字第0883號函修正「軍人、公務人員、勞工保險實務處理要
    點」第2 點，規定參加改保者得依其自願辦理。然被上訴人
    公司所屬人事單位人員於57年10月間，擅自變更改保標準而
    增加年齡限制，即規定50歲以下者一律改投公保，50歲以上
    者始得自由選擇，復於58年間將上開年齡限制修正為45歲，
    然59年12月間被上訴人公司即決議取消上開限制，改保標準
    概依前開銓敘部之函示辦理，即由符合資格之人自由選擇參
    加公保或勞保。嗣勞保給付內容轉優，且勞保與公保之年資
    無法併計，開始有改保之員工認為當時被上訴人公司就改保
    條件增加年齡限制，使其等改保非出於自願，致權益受損，
    故被上訴人公司於88年間報請經濟部轉陳行政院協調後，經
    行政院於69年核定補償原則（下簡稱改保補償原則），被上
    訴人公司分別於69年、81年、88年間共計3 次，對於各單位
    經考升為分類4 等至6 等職位之非自願改投公保者，為勞保
    損失補償。然上訴人係自願性改投公保，不符合前開「非自
    願改保」之要件，無法列入88年間之第3 次補償之對象，其
    請求於法無據等語，以資抗辯。並於原審聲明：上訴人之訴
    駁回。
三、原審經審理結果，駁回上訴人之請求，並於本院聲明：(一)原
    判決廢棄。(二)被上訴人應給付上訴人278,639 元，及自起訴
    狀繕本送達被上訴人之翌日起至清償日止，按年息百分之5
    計算之利息（上訴人於原審請求被上訴人給付316,619 元，
    原審為上訴人全部敗訴之判決，上訴人不服全部提起上訴後
    ，減縮上訴聲明，該減縮部份業已確定）。被上訴人則於本
    院聲明：上訴駁回。
四、兩造不爭執事項：
  (一)上訴人前為被上訴人公司高雄營業處之員工。
  (二)銓敘部曾於57年7 月25日以臺為特二字第0883號函修正「軍
    人、公務人員、勞工保險實務處理要點」第2 點規定：「凡
    具有公保、勞保雙重資格者，在本要點施行前，其參加公務
    人員保險或勞工保險之一者，仍以繼續參加各該保險為原則
    。如被保險人願意放棄原有保險年資改投他種保險者，得依
    其自願辦理，但以1 次為限。」等內容。
  (三)被上訴人公司曾因所屬人事單位之疏失，於辦理改保作業時
    ，就改保標準附加上開規定所無之年齡限制，嗣於59年12月
    間決議改保標準概依「軍人、公務人員、勞工保險實務處理
    要點」第2 點規定，即前開銓敘部之函辦理。
  (四)上訴人於63年7 月1 日升任被上訴人公司分類四等人員，於
    64年1 月改投公保，並於79年1 月1 日轉任派用人員。
  (五)上訴人未被列入被上訴人公司3 次核定補償名冊內。
五、本件之爭點：上訴人是否自願改投公保？
六、得心證之理由：
  (一)按當事人主張有利於己之事實者，就其事實有舉證之責任。
    民事訴訟法第277 條前段定有明文。又主張法律關係存在之
    當事人，須就該法律關係發生所須具備之特別要件，負舉證
    之責任。而此特別要件之具備，苟能證明間接事實並據此推
    認要件事實雖無不可，並不以直接證明者為限，惟此經證明
    之間接事實與要件事實間，須依經驗法則足以推認其因果關
    係存在者，始克當之。倘負舉證責任之一方所證明之間接事
    實，尚不足以推認要件事實，縱不負舉證責任之一方就其主
    張之事實不能證明或陳述不明、或其舉證猶有疵累，仍難認
    負舉證責任之一方已盡其舉證責任，自不得為其有利之認定
    （最高法院91年台上字第1613號裁判要旨可參）。
  (二)被上訴人公司自52年2 月1 起試行職位分類，關於職位四至
    六等以工代職之人員，因當時勞保權益較公保差，經被上訴
    人公司爭取後，銓敘部修正上開「軍人、公務人員、勞工保
    險實務處理要點」第2 點關於參加勞保人員改投保公保人員
    之規定，對於具有公保及勞保雙重資格者得依自願辦理一次
    改保，惟被上訴人公司所屬人事單位疏失，就改保標準逕增
    加年齡50歲之限制，又於58年修正年齡限制為45歲，導致部
    分員工改保係屬非自願，至59年12月間被上訴人始決議取消
    上開年齡限制，概依被保險人之選擇參加勞保或公保，而上
    訴人之改投公保之日期為64年1 月等情，為兩造所不爭執，
    自堪信屬實。上訴人主張伊係非自願改投公保，符合改保補
    償原則，被上訴人公司應給付補償金等語，然被上訴人公司
    否認其為非自願性改保者，依前揭說明，自應由上訴人就其
    改投公保係出於非自願之事實舉證證明之。
  (三)上訴人改投公保之日期為64年1 月，後於被上訴人公司取消
    上開年齡限制之59年12月，則斯時被上訴人公司就員工改保
    事宜，決議取消年齡限制概依被保險人之自願選擇，時間已
    達4 年之久，且上訴人之公保保險卡係由上訴人自行填寫之
    事實，為上訴人所不爭執（見原審卷第107 頁），並有被上
    訴人提出之保險卡1 紙在卷可稽（見本院卷第82頁），如上
    訴人主張改保當時非出於自願等情為真，衡情應會有向被上
    訴人公司詢問改保原因或提出意見，然未見上訴人有何反應
    ，尚且於公保保險卡填寫相關人事資料後，於其上簽名篕章
    ，交付承辦人員王恭斌。是上訴人主張伊是經被上訴人通知
    辦理改保，伊以為是公司規定就簽了，伊並非自願性改保等
    語難以憑採。
  (四)再參以證人即被上訴人公司退休員工黃里全於本院審理時證
    稱：伊於63年間考升四等，並於94年6 月30日退休，伊於考
    升四等後並未改投公保，係因進入被上訴人公司後一直參加
    勞保，若考升後改投公保，勞保年資會被取消，故伊仍決定
    續投勞保，承辦人員王恭斌並未強制伊改投公保，王恭斌係
    告以：伊已升等，評價職位為工員，按規定要改投公保，但
    仍可選擇投勞保，不改公保，維持現狀，伊自己判斷後，認
    為改投公保有眷屬保險，雖較有利，但伊改投公保之後會取
    消勞保年資，所以選擇仍繼續投勞保等語（見本院卷第83至
    85頁），依證人黃里全之前開證述觀之，被上訴人公司承辦
    人員王恭斌並未強制升等工員改投公保，否則黃里全豈可能
    於升等後，仍投勞保，而未改投公保之可能，益徵上訴人主
    張係王恭斌強制伊改投公保，伊非自願性改投公保云云，尚
    難憑採。
  (五)至證人即被上訴人公司退休員工顏高文於本院審理時證稱：
    王恭斌打電話告訴伊，因伊已考升四等，依公司規定一定要
    改投公保等語（見本院卷第67頁），惟被上訴人公司已於59
    年12月間決議改保標準概依「軍人、公務人員、勞工保險實
    務處理要點」第2 點規定辦理，為兩造所不爭執，前開決議
    既賦與考升人員自行選擇續投勞保或改投公保，並未強制升
    任人員改投公保，而由考升人員自行選擇投保勞保或公保，
    且證人黃里全於考升四等後，亦未改投公保，已如前述，顯
    見身為承辦員之王恭斌並無強制考升人員改投公保之必要，
    亦無因誤解法令而錯誤告知考升人員需強制改投公保之可能
    ，是證人顏高文前開證述，為本院所不採。
  (六)上訴人復主張王恭斌為承辦改保事項之人員，應知悉得依自
    願改保之規定，然其自身改投公保尚且被認定為非自願性，
    而經被上訴人公司列入補償對象，上訴人對於得依自願改保
    之規定不知情，更應寬認為非自願性改保人員等語，然被保
    險人是否符合改保補償原則，本應就改保人員之身分、原因
    事實、發生時間等個別認定之，王恭斌經被上訴人公司認定
    為非自願性改保而列入補償對象，所審酌者乃其個人之情況
    ，此並無法證明上訴人改保係出於非自願，況王恭斌亦可能
    不符合非自願改保之條件，而仍將其列入非自願改保之補償
    名冊，尚難以王恭斌之個案，而為有利於被上訴人之認定，
    是上訴人前開主張，不足採信。
  (七)至被上訴人公司87年11月9 日（87）油人87110220號函、行
    政院88年12月6 日台88人政給字第029762號函均在說明：被
    上訴人公司分類三等考升四等至六等非志願改投公保，再升
    派用人員者，其改保後，勞保權益之損失，建請於員工退休
    、死亡時予以補償等語（見原審卷第17至22頁），則被上訴
    人公司是否應對考升四等之上訴人予以補償，仍應以上訴人
    係非自願改投公保為前提，查上訴人並無法舉證其係非自願
    改投公保，業如前述，則上訴人依前開函文請求被上訴人公
    司給付補償金，亦屬無據。又被上訴人公司前開函說明四固
    記載：在民國66年8 月29日「經濟部所屬事業機構人事管理
    準則實施要點修正前，本公司對內部考升派用人員一律改投
    公保（釣部並無此項強制改保規定，且與當時之銓敘部對具
    公、勞保雙重資格者得依志願辦理一次改保之規定不符）」
    等語，前開記載係針對66年8 月29日考升派用人員所為之說
    明，而上訴人係63年7 月1 日考升四等，於79年1 月1 日始
    轉任派用人員，自無前開說明之適用餘地，附此敘明。
  (八)綜上所述，上訴人既無從證明其改保係出於非自願，而符合
    改保補償原則，則上訴人本於依行政院88年12月6 日台88人
    政給字第029762號函，請求被上訴人給付278,639 元，及自
    起訴狀繕本送達被上訴人翌日起至清償日止，按年息百分之
    5 計算之利息，為無理由，應予駁回。原審駁回上訴人之請
    求，於法並無不合。上訴意旨指摘原判決不當，求予廢棄改
    判，為無理由，應予駁回。
七、據上論結，本件上訴為無理由，依民事訴訟法第436 條之1
    第3 項、第463 條、第449 條第1 項、第78條，判決如主文
    。
中    華    民    國   100    年    12    月    15    日
                  民事第二庭   審判長法  官  朱玲瑤
                                     法  官  陳宛榆
                                     法  官  洪能超
以上正本證明與原本無異。
本判決不得上訴。
中    華    民    國   100    年    12    月    15    日
                                     書記官  火秋予